【裁判字號】    97,上易,1580
【裁判日期】    971023
【裁判案由】    業務侵占
【裁判全文】
臺灣高等法院臺中分院刑事判決        97年度上易字第1580號
上  訴  人  臺灣臺中地方法院檢察署檢察官
被      告  乙○○
上列上訴人因業務侵占案件，不服臺灣臺中地方法院97年度易字
第2202號，中華民國97年7月17日第一審判決（起訴案號：臺灣
臺中地方法院檢察署96年度偵字第15885號），提起上訴，本院
判決如下：
    主  文
上訴駁回。
    事實及理由
一、本案經本院審理結果，認第一審判決被告無罪，於法並無不
    合，應予維持，並引用第一審判決書記載之事實及理由（如
    附件）。
二、檢察官上訴意旨以：附條件買賣契約經主管單位准予設定並
    經公示，即可對抗善意第三人，此動產擔保交易法定有明文
    。被告乙○○明知所處分之標的物係告訴人保留所有權之附
    條件買賣標物，而仍違法處分，難認被告無犯行云云。
三、惟按侵占罪以行為人意圖為自己或第三人不法之所有，而侵
    占自己持有他人之物者，處五年以下有期徒刑、拘役或科或
    併科一千元以下罰金，刑法第三百三十五條定有明文。又關
    於動產擔保交易之債務人，意圖為己不法之利益，將標的物
    為出賣或其他處分，處三年以下有期徒刑，拘役或科或併科
    六千元以下罰金，為廢止前動產擔保交易法第三十八條所明
    定，前者以「意圖不法之利益」，與後者係「意圖為自己或
    第三人不法之所有」，有所不同，且依動產擔保交易法第12
    條、第13條規定：「動產擔保交易契約存續中，其標的物之
    占有人，應以善良管理人之注意，保管或使用標的物。」、
    「動產擔保交易標的物之利益及危險，由占有人承受負擔。
    但契約另有約定者，從其約定」之規定，與民法第373條所
    明定：「買賣標的物之利益及危險，自交付時起，均由買受
    人承受負擔」，對照觀之，動產擔保交易本質上仍為買賣，
    其標的物之危險及負擔既已移由占有人承擔，取得類同「買
    受取得所有權人」之地位，復參酌廢止動產擔保交易法第38
    條之立法理由認：動產擔保交易法為民事特別法，本質上為
    債權債務關係，如以刑事責任相繩，將模糊其原有私法上之
    面貌，為促使債權人於放款或買賣物品之前，確實評估債務
    人之信用及還款能力及避免訴訟資源之浪費，爰將本章罰則
    條文刪除等字樣，已認單純之保留所有權之分欺付款買賣，
    出賣或處分標的物之行為，屬民事糾紛，不應以刑事罪責相
    繩。故如動產擔保交易之債務人，縱將標的物為出賣或其他
    處分，除其主觀上有意圖為自己或第三人不法之所有外，並
    不當然犯侵占罪甚明。否則豈有立法除罪化後，反應論以刑
    度較重之侵占罪？其不合理至明。本件訊之被告自始否認其
    有侵占之犯行，辯稱：其是銳埕公司的股東，公司由其經營
    ，登記負責人是證人劉銘城，但主要由其負責經營。這五台
    機器是用分期付款方式購買貸款金額是二百二十萬元，已經
    約清償一百二十萬元。因公司經營不善，生意減少，為能繼
    續經營，將其中二台機器先行處分，以減輕債務，同意債權
    人將機器搬走抵債，另三台機器則留待經續經營，本意要繳
    清分期款，但因其後三台機器由告訴人取回，現因生意失敗
    而未能清償其餘餘款，但主觀上無不法所有之意圖等語。經
    查被告為銳埕公司實際負責人乙節，經證人劉銘城迭於偵查
    中及原審審理中證述明確，核與被告所辯相符，堪予採信。
    再被告購買系爭五台機器，已經約清償一百二十萬元，其餘
    三台亦經告訴人中租迪和公司取回，亦經告訴代理人陳明在
    卷亦堪信為真實。次查依被告所辯，該二台機器係因伊為中
    租迪和公司人員告被債權人搬走抵債，則被告充其量有減輕
    其欠債之利益，僅能認被告有「不法之利益」，但既無證據
    足證其處分系爭二台機器因而取得金錢占為己有之情事，或
    其主觀上有為自己「不法之所有」之意圖。
四、按犯罪事實應依證據認定之，無證據不得認定犯罪事實。刑
    事訴訟法第154條第2項定有明文。再認定不利於被告之事實
    ，須依積極證據，苟積極證據不足為不利於被告事實之認定
    時，即應為有利於被告之認定（最高法院30年上字第816 號
    判例參照）。本件既乏積極證據足以認定被告處分上開二台
    機器主觀上係基於「意圖為自己不法之所有」而為，則被告
    縱然具備意圖不法之利益，而將系爭二台機器供其債權人抵
    債，亦係違反廢止前之動產擔保交易法第三十八條之規定，
    惟該條既已經立法除罪化，認本質上為民事糾紛，不應以刑
    事罪責相繩。依前開法條及判例意旨，自應認被告侵占罪嫌
    尚有不足。原審以被告罪嫌尚有未足，而為無罪之諭知，經
    核尚無不合，上訴意旨指摘原判決不當，為無理由，應予駁
    回。
據上論斷，應依刑事訴訟法第三百七十三條、第三百六十八條，
判決如主文。
本案經檢察官甲○到庭執行職務。
中    華    民    國    97    年    10    月  23    日
            刑事第四庭    審判長法  官  洪  耀  宗
                                法  官  許  文  碩
                                法  官  蔡 王 金 全
上列正本證明與原本無異。
不得上訴。
                                書記官  金  珍  華
中    華    民    國    97    年    10    月  24    日


司法院資訊處製作；財團法人民間司法改革基金會備份。
